【裁判字號】    97,交簡上,59
【裁判日期】    971111
【裁判案由】    過失傷害
【裁判全文】
臺灣嘉義地方法院刑事判決            97年度交簡上字第59號
上  訴  人  臺灣嘉義地方法院檢察署檢察官
上  訴  人
即  被  告  甲○○
上列上訴人因過失傷害案件，不服本院嘉義簡易庭97年度嘉交簡
字第428號中華民國97年8月13日第一審判決（臺灣嘉義地方法院
檢察署檢察官聲請簡易判決處刑書案號：97年度偵字第3672號）
，提起上訴，本院管轄之第二審合議庭改依通常程序為第一審判
決如下：
    主  文
原判決撤銷。
甲○○無罪。
    理  由
一、本件檢察官聲請簡易判決處刑意旨略以：甲○○於民國96
    年10月12日上午7時20分許，駕駛車牌號碼3620-NW號之自用
    小客車，沿嘉義市○○路由北往南行駛，行經彌陀路與嘉工
    街口左轉彎時，原應注意轉彎車應讓直行車先行，且依當時
    情形，又無不能注意之情事，乃竟疏未注意，貿然左轉，適
    乙○○騎乘車牌號碼G9E-789號重型機車，沿彌陀路由南向
    北對向駛至，因煞避不及，2車因而發生側撞，致乙○○人
    車倒地，受有腦震盪、腰部及雙膝多處擦傷等傷害。因認被
    告涉犯刑法第284條第1項前段之過失傷害罪嫌。
二、按犯罪事實應依證據認定之，無證據不得認定犯罪事實；又
    不能證明被告犯罪者，應諭知無罪之判決，刑事訴訟法第15
    4條第2項、第301條第1項分別定有明文。次按認定不利於被
    告之事實，須依積極證據，苟積極證據不足為不利於被告事
    實之認定時，即應為有利於被告之認定，更不必有何有利之
    證據。此之所謂證據，須確屬能為被告有罪之證明，而無瑕
    疵可指者，始足當之；再者，犯罪事實之認定，應憑證據，
    所謂證據，須適於為被告犯罪事實之證明者，始得採為斷罪
    資料，如未能發現相當證據，或證據不足以證明，自不能以
    推測或擬制之方法以為裁判基礎；又所謂認定犯罪事實所憑
    之證據，雖不以直接證據為限，間接證據亦包括在內，然而
    無論直接或間接證據，其為訴訟上之證明，須於通常一般人
    均不致有所懷疑，而得確信其為真實之程度，始得據之為有
    罪之認定，倘其證明尚未達到此一程度，而有合理懷疑存在
    時，即應為無罪之判決，此有最高法院29年上字第3105號、
    30年上字第816號、40年台上字第86號、53年台上字第2750
    號、76年台上字第4986號等判例可資參照。
三、檢察官認被告涉犯過失傷害犯行，無非係以被告甲○○之供
    述，告訴人乙○○之指訴，道路交通事故調查報告表、道路
    交通事故現場圖、道路交通事故初步分析研判表、照片17張
    、診斷證明書等件為據。訊據被告雖承認有過失，陳稱其駕
    駛車牌號碼3620─NW號自用小客車沿嘉義市○○路內側車道
    由北向南行駛，至肇事路口時，於路口臨停，俟彌陀路方向
    之燈號轉為紅燈，而嘉工街方向之燈號亦仍為紅燈時始左轉
    ，告訴人則由南向北沿彌陀路騎乘機車高速行駛而撞擊其車
    輛之右後車門處，其坦承有過失係因其不該於嘉工街方向之
    燈號仍為紅燈時起步行駛等情。惟本院基於下列理由，認為
    被告並無過失，從而不構成過失傷害罪：
(一)依嘉義市○○○道路交通事故初步分析研判表之現場圖顯示
    ，被告駕駛車牌號碼3620-NW號自用小客車與告訴人乙○○
    騎乘車牌號碼G9E-789號重型機車發生碰撞地點係於嘉義市
    ○○路與嘉工街交界邊緣，此有該現場圖之散落物處及警卷
    所附之交通事故現場照片足資參照。而依前揭現場圖及照片
    ，亦可見告訴人與被告車輛之撞擊點分別為被告車輛之右後
    車門處及告訴人機車之正面。而從現場圖及照片亦可見現場
    路面並無任何煞車痕跡。據此，告訴人乙○○於警詢陳稱「
    我車行方向 (彌陀路)為綠燈，當我通過停止線時左右並無
    來車，我車進入路口時，對方3620-NW號自小客車由我車左
    方西向東駛來」，當詢及發現危險狀況時距離對方多遠時陳
    稱：「約兩公尺，我即煞車，但仍撞上。我沒有全部煞停。
    」，當詢及行速時其稱「不到60公里/小時」等情，此有警
    詢筆錄足參。惟從前揭客觀證據顯示，告訴人之陳述與客觀
    證據並不吻合：
１、告訴人陳稱通過停止線時左右並無來車，進入路口時，對方
    3620-NW自小客車由其車左方西向東駛來云云。如果此項陳
    述無誤，則以告訴人之車速將近時速60公里，以及其陳稱發
    現對方車輛時約距離2公尺，則理論上應撞擊對方即被告車
    輛之車頭，蓋當告訴人發現被告之車輛仍在其左邊，而以告
    訴人之車速及距離換算，則發現危險時離撞擊時僅約0.12秒
    (1小時等於3600秒，60公里係60000公尺，3600/60000=0.06
    ，因而行進1公尺約需0.06秒，2公尺約需0.12秒)，以如此
    短暫之時間，當告訴人發現被告之車輛在其左邊時，其發生
    撞擊之點，應係被告之車頭，然本案之撞擊點係被告駕駛車
    輛之右後車門處，告訴人之陳述已有可疑。
２、其次從碰撞地點及車輛撞擊點觀察，本案發生碰撞地點係於
    嘉義市○○路與嘉工街交界邊緣，被告車輛之碰撞位置係在
    右後車門處，足見被告之車輛已經逐漸進入嘉工街，故告訴
    人前揭陳稱發現危險時被告之車輛仍在其左邊之陳述尚屬無
    據。
３、告訴人稱發生碰撞前約兩公尺處即煞車，但未全部煞停等情
    。但發生如此緊急之情況，告訴人稱並未全部煞停已有可疑
    。又既然告訴人已煞車，且當時情況緊急，告訴人必然緊急
    煞車，如此理論上於現場煞車處應會留有煞車痕，惟無論觀
    之現場圖或現場照片，均無煞車痕跡，告訴人之陳述顯有疑
    義。
４、綜上，告訴人對於車禍過程之描述顯然違背客觀證據，其陳
    述之憑信性尚難遽加採信。則告訴人稱車禍當時其行向彌陀
    路之燈號為綠燈等情，即有可疑。
(二)反觀被告於警詢時陳稱「肇事前我駕駛3620─NW自小客沿彌
    陀路內側車道北向南行駛，至肇事路口時，我在路口臨停，
    待對方無來車時，我車左轉嘉工街，在要進入嘉工街時，我
    見對方由我車右方彌陀路機慢車道南向北很快騎來，其車頭
    與我車右後車門處碰撞，當時該車行向 (彌陀路)為紅燈。
    我車在路口停車時為綠燈，在彌陀路 (南向北)為紅燈，我
    車在路口起步左轉」、經詢及發現危險狀況時離對方距離時
    稱「我不認為會碰撞，我未反應」。而被告無論於偵查中或
    本院訊問時，其陳述均無不同。而從其陳述觀察，其稱：「
    我車左轉嘉工街，在要進入嘉工街時，我見對方由我車右方
    彌陀路機慢車道南向北很快騎來，其車頭與我車右後車門處
    碰撞」，此項陳述與前揭客觀證據吻合，蓋依前揭客觀證據
    顯示，被告駕駛之車輛應該已逐漸進入嘉工街，而撞擊點確
    係右後車門處。其次從被告陳稱「我不認為會碰撞，我未反
    應」亦符合現場客觀跡證，蓋現場確無被告因煞車而留下之
    煞車痕。從而被告陳稱當時其於彌陀路綠燈時左轉，因等待
    直行車而於路口臨時停車，嗣彌陀路轉為紅燈，且嘉工街仍
    為紅燈時，始起步進入嘉工街等情，即有可採。
(三)準此，被告基於前揭事實而發生車禍究竟有無過失，本院認
    為並無過失，理由如下：
１、被告於彌陀路綠燈時左轉，此項行為顯然符合交通規則，自
    無待深論。而當被告於進入路口後，由於彌陀路直行車之因
    素導致無法前進，而於路口停等之行為，由於當時仍未發生
    車禍，該項行為與車禍之發生尚無任何因果關連。又縱然認
    為有關連，然被告基於彌陀路直行車之事實上因素導致無法
    前進而停留於路口之行為，按汽車行駛至交岔路口，轉彎車
    應讓直行車先行，道路交通安全規則第102條第1項第7款定
    有明文。查被告之行車方向係由嘉義市○○路要左轉進入嘉
    工街，已如前述，是被告之駕駛狀態為轉彎車無疑，查道路
    交通安全規則既已課命被告要禮讓直行車先行，自不可能另
    又要求被告無須顧及直行車輛，逕自通過，如此被告究如何
    遵循，可見被告因為轉彎車狀態，因而於該交岔路口停等禮
    讓直行車，應難認有何違背道路交通安全規則之情。又觀乎
    道路交通管理處罰條例第48條、第58條，亦無相關之處罰規
    定。又縱然認為可能涉及第58條第3款之規定，即「行至有
    號誌之交岔路口，遇有前行或轉彎之車道交通擁塞而逕行駛
    入交岔路口內，致號誌轉換後仍未能通過，妨礙其他車輛通
    行。」然本案尚無證據足以證明該交岔路口交通擁塞，又本
    案被告係於號誌轉換之際已通過，尚非號誌轉換後仍未能通
    過，且無證據足以證明妨礙其他車輛通行，又縱然認為有妨
    礙其他車輛通行，其所妨礙者僅係嘉工街之行向，亦與告訴
    人彌陀路之行向無涉，從而此項被告停等之行為尚難認為違
    反法令課以之義務而有過失之情形。
２、有疑義者係，被告於彌陀路紅燈時，當時嘉工街亦紅燈時，
    從其停等處起步左轉之行為是否違反法令課予之注意義務而
    有過失? 查彌陀路綠燈時，嘉工街即為紅燈，如果於彌陀路
    綠燈時左轉而未遇彌陀路直行車時，則車輛顯然可以通過而
    進入嘉工街，而此時嘉工街還是紅燈，足見可否從彌陀路左
    轉之關鍵在於彌陀路之燈號為綠燈，與嘉工街是否紅燈無關
    ，否則從彌陀路綠燈左轉之車輛如需等嘉工街綠燈，顯然與
    十字路口燈號運作之常態有違。有問題者係當被告左轉時彌
    陀路之燈號已轉為紅燈，則被告有無違反法律課予之義務？
    本院認並沒有違反法律課予之注意義務，第一項理由係道路
    交通管理處罰條例第48條規範駕駛之行為時針對此項行為並
    無規範，則如果認為被告違反法律課予之義務，則該項義務
    需具體明確，俾駕駛人得以遵循，且檢察官亦未具體指明被
    告此舉違背何種注意義務。第二項理由係交通運作之實務操
    作上，被告於綠燈進入路口而停等於路口時，俟彌陀路之燈
    號轉為紅燈，亦即彌陀路直行車依規定已無法直行時，被告
    即起步左轉，則如不此時左轉欲待何時? 如果又等到彌陀路
    綠燈，則顯然被告之車輛因彌陀路直行車之因素而又無法左
    轉，則豈非轉彎之車輛均難以行進。第三項理由係，既然彌
    陀路之燈號已轉為紅燈，則被告應可信賴彌陀路行向之駕駛
    人不致闖紅燈而進入路口，然告訴人竟違反此項信賴而闖越
    紅燈進而發生車禍，被告對此不可預期之因素，尚無法有效
    預防。從而本院認為本件車禍之因素純係因告訴人闖越紅燈
    、超速行駛及未注意前方動態所造成，此有前揭客觀證據可
    資佐證。而臺灣省嘉雲區車輛行車事故鑑定委員會97年7月
    15日嘉雲鑑970362字第097580215 0號函附鑑定意見亦認為
    「若甲○○駕駛自小客車，有在路口停等，俟彌陀路紅燈後
    才起駛屬實，則：該路口設有行車管制號誌，本案純屬號誌
    問題，未依號誌行駛者，應為肇事原因。」有該函附卷可稽
    ，與本院見解相同。
３、按行為人在社會生活中，於從事某種具有危險性之特定行為
    時，如無特別情事，在可信賴被害者或其他第三人亦會相互
    配合，謹慎採取適當行動，以避免發生危險之適當場合，倘
    因被害者或其他第三人之不適當行動，而發生事故造成損害
    之結果時，該行為人不負過失責任。依此一原則，汽車駕駛
    人應可信賴參與交通行為之對方，亦將同時為必要之注意，
    相互為遵守交通秩序之適當行為，而無考慮對方將會有違反
    交通規則之不當行為之義務。故汽車駕駛人如已遵守交通規
    則且為必要之注意，縱有死傷結果之發生，其行為仍難認有
    過失可言。亦即，汽車駕駛人，因可信賴其他參與交通之對
    方亦能遵守交通規則，且衡諸日常生活經驗及一般合理駕駛
    人之注意能力，已為必要之注意，並已採取適當之措施，或
    縱未採取適當之措施，仍無法避免交通事故之發生時，該汽
    車駕駛人對於信賴對方亦能遵守交通規則乃竟違規之行為，
    自無預防之義務，難謂該汽車駕駛人即有能注意而不注意之
    過失，而令負過失之責任（最高法院88年度台上字第6549號
    判決、90年度台上字第2400號判決可資參照）。查本件依上
    述之號誌狀況，被告既非不得繼續前進，反觀告訴人則應停
    等於停止線前，俟燈號由紅燈轉換為綠燈始得前進，遽告訴
    人竟闖越紅燈，未禮讓尊重被告之路權，雖被告縱或未縱採
    取適當之措施，然因被告本可信賴告訴人會相互配合，停等
    紅燈，謹慎採取適當行動，以避免發生危險之適當場合，詎
    告訴人竟遽闖越紅燈，且時速非低，該慢車道又僅有約7點4
    公尺，顯難認被告有預見之可能性及迴避之可能性，況被告
    縱有採取緊急煞車等防果行為，惟因告訴人時速非低，該慢
    車道又僅有約7點4公尺，以事發當時之狀況，2 車亦顯有可
    能於交岔路口內發生擦撞，足見，本件事故之發生，被告應
    難認有何過失行為，且該風險既非由被告所引發、升高，客
    觀上自不得歸責於被告。
四、原審判決以被告罪證明確，因而論罪科刑，量處有期徒刑參
    月，併諭知易科罰金之折算標準，固非無見。惟本案之關鍵
    在於燈號究係紅燈或綠燈，此影響被告有無過失及過失比例
    之判斷，原審未審酌各項客觀證據而據以判斷燈號歸屬，徒
    以窮盡調查途徑而仍認燈號不明，即遽而為不利於被告之認
    定，認被告轉彎車未讓直行車先行，進而認定被告應負過失
    責任。而縱然確實窮盡調查途徑而仍認燈號不明，從舉證責
    任分配之法理觀察，此項不利益應歸負有舉證責任之檢察官
    ，而非由被告負擔此項不利益，原審混淆了舉證責任不利益
    歸屬之法理，難認允當。按罪證有疑，應為有利被告之認定
    。查本件彌陀路與嘉工街如均為紅燈，被告則無過失，反之
    彌陀路如為綠燈，被告則顯有轉彎車未讓直行車之過失，而
    原審於燈號事實不明之情形下，逕認定彌陀路為綠燈，亦有
    違罪疑利益歸被告之證據法則。本案既缺乏積極證據足認被
    告有何檢察官所指之過失傷害犯行。原判決未予審酌，即遽
    認被告涉有前開犯行，並加以論罪科刑，尚有違誤。被告提
    起上訴指摘原判決不當，為有理由，應由本院將原判決撤銷
    改判，另為被告無罪之諭知。又本案具有刑事訴訟法第451
    條之1第4項第3款應為無罪諭知之情事，原審本應依同法第
    452條規定，改適用通常程序審判，惟因誤用簡易程序裁判
    ，當由本院準用刑事訴訟法第369條第2項規定撤銷原判決，
    逕依通常程序為第一審判決。
據上論斷，應依刑事訴訟法第455條之1第1項、第3項、第451條
之1第4項第3款、第452條、第369條第1項、第2項、第364條、第
301條第1項，判決如主文。
本案經檢察官王輝興到庭執行職務
中    華    民    國    97    年    11    月    11    日
                  刑事第六庭  審判長法  官   林信旭
                                    法  官   林坤志
                                    法  官   黃義成
以上正本證明與原本無異。
如不服本判決應於收受判決後10日內向本院提出上訴書狀，並應
敘述具體理由；其未敘述上訴理由者，應於上訴期間屆滿後20日
內向本院補提理由書（均須按他造當事人之人數附繕本）「切勿
逕送上級法院」。告訴人或被害人如對於本判決不服者，應具備
理由請求檢察官上訴，其上訴期間之計算係以檢察官收受判決正
本之日期為準。
中    華    民    國    97    年    11    月    11    日
                                    書記官   吳明蓉


司法院資訊處製作；財團法人民間司法改革基金會備份。
